【裁判字號】    87,訴,585
【裁判日期】    890105
【裁判案由】    確認抵押權不存在
【裁判全文】
臺灣新竹地方法院民事判決  八十七年度訴字第五八五號
    原      告  甲○○
    訴訟代理人  王志陽律師
    被      告  乙○○      住.
右當事人間確認抵押權不存在事件，本院判決如左：
    主      文
被告應就原告所有如附表一所示之不動產，於民國八十六年七月十日第一二０一四號
收件之本金最高限額新台幣參佰萬元之抵押權設定登記（主登記次序為壹壹）辦理塗
銷登記。
原告其餘之訴駁回。
訴訟費用由被告負擔百分之九十九，餘由原告負擔。
    事      實
甲、原告方面：
一、聲明：求為判決：
  （一）確認被告對原告之新台幣（下同）三百萬元抵押債權不存在。
  （二）被告應就原告所有如附表一所示之不動產，於民國八十六年七月十日第一二
        ０一四號收件之本金最高限額新台幣參佰萬元之抵押權設定登記（主登記次
        序為壹壹）辦理塗銷登記。
二、陳述：
  （一）緣被告以：原告以其所有如附表一所示之不動產，為原告向被告借款之擔保
        ，設定三百萬元未定期限之本金最高限額抵押權，嗣原告以如附表二所示支
        票七張及本票十四張，向被告借款一百二十七萬八千五百元及一百九十二萬
        九千三百一十元，詎原告屆期未依約付款，為此聲請為許可拍賣抵押物之裁
        定，嗣被告於八十七年十月二日再以鈞院八十七年度拍字第三０二號民事裁
        定向鈞院民事執行處聲請強制執行，鈞院民事執行處並於八十七年十月十四
        日上午十時五十五分將原告所有如附表所示之不動產予以查封（執行案號：
        鈞院八十七年度執字第二九三０號）。惟原告並未辦理，亦未同意或授權他
        人代為辦理本件抵押權設定登記，且原告亦未曾以如附表二所示之票據向被
        告借款，上開支票及本票均非原告所簽發，「甲○○」之簽名亦非原告所簽
        ，而係他人所偽簽，被告執上開偽造票據向本院聲請裁定許可強制執行，損
        害原告之權利。
  （二）本件被告主張原告以系爭票據向被告借款一百二十七萬八千五百元，及一百
        九十二萬九千三百一十元之事實，既為原告起訴所否認，依民事訴訟法上舉
        證責任之法則，自應由被告就兩造間有金錢借貸契約及被告已交付金錢與原
        告之事實負舉證責任。
  （三）本件係原告之女林美中向被告借款，因借款到期，被告催討甚急，即對林美
        中表示可向花旗銀行新竹分行（下稱新竹花旗）設定抵押權辦理貸款，由向
        新竹花旗貸得一百二十八萬八千二百二十八元，及向新竹花旗建透支額度五
        十萬元，先還給被告，林美中告知原告上情，並要原告在空白之抵押權設定
        契約書上蓋章、簽名，是被告在空白抵押權設定契約書上簽章僅意在為新竹
        花旗貸款之擔保，絕無為被告設定抵押權登記之意，詎被告在原告不知情之
        情況下，以偷天換日之手法，以其為抵押權人，辦理抵押權設定契約，原告
        自毋庸負何抵押人之責任。
  （四）按抵押權人聲請拍賣抵押物，在一般抵押，因必先有被擔保之債權存在，而
        後抵押權始得成立，故只須抵押權已經登記，且登記之債權已屆清償期而未
        受清償，法院即應准許之。惟在最高限額抵押，抵押權成立時，可不必先有
        債權存在，縱經登記抵押權，因未登記已有被擔保之債權存在，如債務人或
        抵押人否認先已有債權存在，或於抵押權成立後，曾有債權發生，而從抵押
        權人提出之其他文件為形式上之審查，又不能明瞭是否有債權存在時，法院
        自無由准許拍賣抵押物，最高法院七十一年度臺抗字第三０六號判例著有明
        文。
  （五）在票據上簽名者，依票上所載文義負責，票據法第五條第一項定有明文，反
        之，未在票據上簽名者，即毋庸負票據上之責任，又票據本身是否真實，即
        是否為發票人所作成，應由票據債權人負證明之責（最高法院五十年臺上字
        第一六五九號判例參照），查系爭票據並非原告所簽發，依法自毋庸負票據
        上責任，若被告主張系爭票據為真正，則應負舉證之責。
  （六）再按票據固為無因證券，票據債務人不得以自己與發票人或執票人之前手間
        所存之抗辯事由，對抗執票人，然發票人要非不得以自己與執票人間所存抗
        辯事由對抗執票人，此觀票據法第十三條上段規定自明（最高法院二十七年
        滬上字第九七號、四十六年臺上字第一八三五號、四十七年臺上字第一六二
        一號判例參照），若執票人主張票據係發票人為借款直接簽發交付，然發票
        人否認收到借款，而消費借貸款因金錢或其他代替物之交付而生效力，則執
        票人應就交付借款之事實，負舉證之責任（司法院七十三年八月二十八日（
        七三）廳民一字第０六七二號函意旨參照）。本件被告既主張系爭支票係原
        告因借款而簽交被告，但原告既否認兩造有消費借貸之法律關係存在，且否
        認收受借款，自應由被告就兩造間有消費借貸關係存在及被告有交付借款之
        事實負舉證之責。
  （七）非訟事件之強制執行名義成立後，如債務人提起確認該債權不在之訴，而獲
        得勝訴判決確定時，應認原執行名義之執行力，己可確定不存在；若尚在強
        制執行中，債務人可依強制執行法第十二條規定聲明異議，若已執行完畢，
        債務人得依不當得利規定請求返還因執行所生之利益，如債權人應負侵權責
        任時，並應賠償債務人所受之損害（最高法院七十年十一月二十四日七十年
        度第二十四次民事庭會議決議）。本件被告所執拍賣抵押物裁定，原屬非訟
        事件，只須其抵押權已依法登記，且債權已屆清償期而未受清償，法院即應
        為准許拍賣之裁定，至所擔保之抵押債權是否存在，非許可拍賣抵押物之裁
        定程序所得認定，當事人對此如有爭執，應另行提起確認抵押債權不存在之
        訴訟，不得對許可拍賣抵押物之裁定提起抗告，惟當事人提起確認抵押債權
        不存在之訴訟時，依司法院大法官會議釋字第一八二號解釋，得聲請受訴法
        院依強制執行法第十八條第二項規定停止強制執行。本件被告既執拍賣抵押
        物之裁定聲請鈞院對被告所有如附表所示之不動產予以查封拍賣，惟原告既
        未辦理，亦未同意或授權他人代為辦理本件抵押權設立登記，且原告亦未以
        如附表二所之支票七紙及本票十四紙向被告借款，揆諸前揭說明，原告訴請
        確認被告對原告之三百萬元抵押債權不存在，以排除其在私法上之地位所受
        侵害之危險，於法並無不合。
  （八）復按因故意或過失，不法侵害他人之權利者，負損害賠償責任，負損害賠償
        責任者，除法律上另有規定或契約另有訂定外，應回復他方損害發生前之原
        狀，民法第一百八十四條第一項前段、第二百十三條第一項分別定有明文。
        查原告與被告間並無本件設定抵押權之行為，亦無如系爭票據所示票面金額
        之借款債權存在，詎被告竟利用原告同意以其房地向花旗銀行辦理抵押貸款
        而交付已簽名蓋章而內容尚為空白之抵押權設定契約書、登記申請書之機會
        ，委由代書許淑華填具不實之抵押權設定契約書、登記申請書以辦理本件抵
        押權設定登記，嗣並持該等偽造之系爭票據聲請裁定許可為強制執行等情事
        ，業如原告前呈書狀所載，並經花旗銀行經辦行員范瑞智、代書許淑美二人
        到庭證述在卷，其屬不法侵害原告之權益者，自不得言，又查原告確未辦理
        本件抵押權設定登記，亦未以系爭票據向被告借款，故據此不存在不存在之
        金錢借貸關係及非由原告所為之抵押權設定行為，應屬無效之法律行為，此
        依民法第一百十三條之規定，被告自應負回復原狀之責任；縱或上開抵押權
        設立契約成立生效，然依抵押權之從屬性，系爭抵押權既已屆清償期，而被
        告對原告既無何系爭抵押權所擔保之債權存在，亦應予以塗銷，為此依前揭
        民法規定，原告自得請求回復原告損害發生前之原狀，即將本件抵押權設定
        登記予以塗銷。
三、證據：提出鈞院八十七年度拍字第三０二號民事裁定、鈞院新院鑫執莊字二九三
    ０字第三三七六七號、鈞院竹東簡易庭八十七年度竹東簡字第二０號、第二一號
    、第二四號、第三五號民事判決、臺灣新竹地方法院檢察署（下稱新竹地檢署）
    檢察官八十七年度偵字第二九四五號對被告林美中涉犯偽造有價證券之起訴書各
    一件（均為影本）
乙、被告方面：
一、聲明：求為判決駁回原告之訴。
二、陳述：
  （一）原告確實已辦理本件抵押權設定登記，且原告亦曾以如附表二所示之支票七
        張及本票十四張向被告借款，此由票上「甲○○」之簽名可知，被告自得執
        上開票據向本院聲請裁定許可強制執行，今原告之起訴，純係為逃避債務所
        致，並無理由。
  （二）按由自己之行為表示以代理權授與他人，或知他人表示其為代理人而不為反
        對之表示者，對於第三人應授權人之責任，民法第一百六十九條定有明文。
        查原告主張系爭抵押權之設定行為係受其女兒林美中及被告共同詐欺所為，
        被告堅決否認有此事實，原告於八十七年十月十五日言詞辯論筆錄中自承系
        爭抵押權契約書上之簽名為其所親簽，並將印鑑章、印鑑證明、所有權狀交
        付予訴外人林美中，而林美中執前開物件辦理抵押權設定登記予被告，作為
        借款之擔保，原告既將親自簽名之抵押權設定契約書、印鑑章、印鑑證明及
        所有權狀交付予訴外人林美中，自應負授權人之責任，原告請求確認本件抵
        押權不存在，顯無理由。
  （三）又原告於八十七年十一月二十五日言詞辯論筆錄中自承要向新竹花旗辦理貸
        款，且所貸得款項均由被告領取，此與卷附切結書第一條所載頭期款以新竹
        花旗貸款金額全數支付相符，足見卷附切結書之真正，原告表示不知有切結
        書之存在，顯屬無稽。
  （四）如附表二所示之票據確為原告所為，原告雖曾提出簽名供鈞院比對，惟該簽
        名係原告事後故意所為，自與系爭支票及本票上之簽名不同，又依戶政事務
        所之作業規定，申請印鑑證明時，申請人並須填具聲請書，原告曾提供八十
        三年十二月二十日新竹縣竹東鎮戶鎮事務所及八十六年六月二十六日新竹縣
        尖石鄉戶政事務所所發給之印鑑證明二份，供訴外人林美中代為辦理抵押權
        設定登記予被告，當時兩造並未涉訟，故其簽名應無刻意書寫之虞。
三、證據：提出切結書、新竹縣警察局調查筆錄各一份（均為影本），並聲請調取八
    十三年十二月二十日新竹縣竹東鎮戶政事務所及八十六年六月二十六日新竹縣尖
    石鄉戶政事務所所發給之印鑑證明二份相關辦理資料。
丙、本院依職權：
一、調取
  （一）本院民事執行處八十七年度執字第二九三０號執行卷宗全卷。
  （二）本院八十七年度拍字第三０二號拍賣抵押物卷宗全卷。
二、向新竹花旗函查原告貸得款項之處理。
三、函新竹縣竹東地政事務所（下稱竹東地政所）函查系爭抵押權設定之辦理事宜。
四、訊問證人范瑞智、許淑美。
    理      由
一、本件原告主張：緣被告原告以其如附表一所示之不動產，設定三百萬元之本金最
    高限額抵押權，嗣原告以如附表二所示支票七張及本票十四張，向被告借款一百
    二十七萬八千五百元及一百九十二萬九千三百一十元，詎原告屆期未付款，為此
    聲請拍賣抵押物並經鈞院裁定准許，進而聲請強制執行並已查封，惟原告親自或
    同意他人代為辦理本件抵押權設定登記，亦未曾以支票及本票向被告借款，上開
    票據「甲○○」之簽名均係他人所偽簽，又原告雖曾在抵押權設定契約書中簽名
    ，然本件係原告之女林美中向被告借款，因借款到期，並對林美中表示可向新竹
    花旗設定抵押權辦理貸款，由向新竹花旗貸得一百二十八萬八千二百二十八元，
    及向新竹花旗建透支額度五十萬元，先還給被告，林美中始要原告在空白之抵押
    權設定契約書上蓋章、簽名，是被告在空白抵押權設定契約書上簽章僅意在為新
    竹花旗貸款之擔保，絕無為被告設定抵押權登記之意，詎被告在原告不知情之情
    況下，以偷天換日之手法，以其為抵押權人，原告自毋庸負何抵押人之責任；又
    本件被告主張原告以系爭票據向被告借款一百二十七萬八千五百元，及一百九十
    二萬九千三百一十元之事實，既為原告起訴所否認，依民事訴訟法上舉證責任之
    法則，自應由被告就兩造間有金錢借貸契約及被告已交付金錢與原告之事實負舉
    證責任，查原告確未辦理本件抵押權設定登記，亦未以系爭票據向被告借款，故
    據此不存在不存在之金錢借貸關係及非由原告所為之抵押權設定行為，應屬無效
    之法律行為，又被告以詐欺方式使原告設立系爭抵押權，對原告言亦應負侵權行
    為損害賠償之責任；縱或上開抵押權設定契約成立生效，然依抵押權之從屬性，
    系爭抵押權既已屆清償期，而被告對原告既無何系爭抵押權所擔保之債權存在，
    亦應予以塗銷，為此提起本件訴訟，請求確認抵押債權三百萬元不存在，及塗銷
    系爭抵押權設定登記等語。
二、被告則以：原告確實已辦理本件抵押權設定登記，且原告亦曾以如附表二所示之
    支票七張及本票十四張向被告借款；又被告堅決否認有何詐欺情事，且原告既自
    承將親自簽名之抵押權設定契約書、印鑑章、印鑑證明及所有權狀交付予訴外人
    即其女林美中以辦理系爭抵押權設定登記，又向新竹花旗所貸得款項均由被告領
    取，自應負授權人之責任；再如附表二所示之票據確為原告所為，原告雖曾提出
    簽名供鈞院比對，惟該簽名係原告事後故意所為，自與系爭支票及本票上之簽名
    不同，今原告之起訴，純係為逃避債務所致等情置辯，請求駁回原告之訴。
三、經查本件原告主張系爭抵押權應予塗銷之依據，除以非由原告所為設定而主張無
    效，或以被告以詐欺方式而設定系爭抵押權，而根本主張否定有何抵押權設定行
    為；復以若系爭抵押權設定成立生效，惟已屆期而未發生債權，並否認被告所提
    出之債權憑證及主張之借貸關係為真正為由，據而提起本件訴訟，是爰分別逐一
    論述，合先敘明。
四、按當事人主張有利於己之事實，就其事實有舉證之責任，民事訴訟法第二百七十
    七條定有明文。原告主張本件係訴外人即原告之女林美中向被告借款，因借款到
    期，被告催討甚急，即對林美中表示可向新竹花旗設定抵押權辦理貸款，由向新
    竹花旗貸得一百二十八萬八千二百二十八元，及向新竹花旗建透支額度五十萬元
    ，先還給被告，林美中與被告遂於八十六年六月前夕之某日至原告家中告知原告
    上情，並要原告在空白之抵押權設定契約書上蓋章、簽名，其簽名、蓋章於抵押
    權設定契約書時被告與林美中均在場，係被告與林美中詐稱要簽很多份，所以才
    簽了三份空白契約書，其以為僅為新竹花旗設定抵押權，未料被告持上開由原告
    簽名蓋章之空白抵押權設定書，設定系爭抵押權等語，固據證人林美中證稱：「
    ．．．我父親將系爭土地、房屋設定與花旗銀行，並將原設定抵押先行塗銷，手
    續全由被告辦理，但待我們拿到謄本之後，又發現被告竟又設定第二胎，設定抵
    押申請書均用印即五、六份，我們是約定要設定給花旗，並不是要給被告設定，
    ．．．」（見本院八十七年十一月二十日言詞辯論筆錄），然原告上開主張及證
    人林美中之證詞均為被告所否認，並以：系爭抵押權設定契約書既為原告親自簽
    名蓋章，且新竹花旗所貸得之款項均由原告取得，原告自無不知之理等語置辯。
    本院依職權向新竹花旗函查原告貸得款項之處理，及向竹東地政所函查系爭抵押
    權設定之辦理事宜，經竹東地政所函覆八十六年七月三日收件第一一五四三號、
    八十六年七月十日收件第一二０一四號抵押權設定資料以觀，其中二份土地登記
    申請書備註欄有原告之簽名，上欄及擔保權利總金額欄、聲請登記以外之約定事
    項欄、申請人「義務人即債務人」欄中均有原告之簽名，且原告均自承上開簽名
    、印文為真正，且上開申請均附有原告之身分證影本、印鑑證明，以私人之印鑑
    章及印鑑證明，由自己保管使用為常態，被人盜用則非屬常態，此申請設定抵押
    權登記之程序難認有何瑕疵，原告雖陳稱係被告利用其已蓋章之空白申請書盜填
    以被告為權利人而為本件抵押權設定登記，則原告自應就上情事負舉證責任，雖
    證人林美中之證言與原告上開主張大致相符，然原告與林美中係父女之關係，林
    美中之證詞，難認無偏頗之虞，自無足為有利於原告之認定；又證人范瑞智、許
    淑美之證詞（見本院八十八年一月二十八日言詞辯論筆錄）僅能證稱事後被告與
    林美中交付予其等辦理等情事，並無法證明當時簽立申請書及設定契約書之情事
    ，亦無法證明原告並無授權予林美中設定系爭抵押權；再核如附表一所示之不動
    產（包括土地及建築改良物）登記謄本，系爭不動產在向新竹花旗及被告設定抵
    押權登記前，均以原告為義務人名義，先後以訴外人臺灣省合作金庫、中賢企業
    股份有限公司（下稱中賢公司）及被告為抵押權人辦理五次最高限額抵押權登記
    ，是原告對辦理抵押權設定之情事，應甚為熟稔，原告既明知僅對新竹花旗辦理
    抵押權登記，自無發生其所稱「誤多填數張空白申請書及契約書」之情之可能，
    是系爭抵押權設立登記自屬合法成立生效，是原告欲根本否定系爭抵押權設定契
    約，而以民法第一百十三條無效之法律行為，或侵權行為回復原狀之法律關係請
    求塗銷抵押權云云，尚難信實。
五、按確認法律關係不成立之訴，原告如僅否認被告於訴訟前所主張法律關係成立原
    因之事實，以求法律關係不成立之確認，應由被告就法律關係成立原因之事實，
    負舉證之責。消費借貸，因金錢或其他代替物之交付而生效力，民法第四百七十
    五條定有明文，又票據為無因證券，票據債權人就其取得票據之原因，固不負證
    明之責任，惟執票人既主張係票據發票人向伊借款而簽發交付，以為清償方法，
    債務人復抗辯其未收受借款，消費借貸並未成立，則就借款之已交付事實，即應
    由執票人負舉證責任，此有最高法院二十度上字第七０九號判例及八十五年度臺
    上字第一九九０號判決可資參照。再則在普通抵押權，因必先有被擔保之債權存
    在，而後抵押權始得成立，故只須抵押權已經登記，且登記之債權已屆清償期而
    未受清償，法院即應准許之，即毋庸另行證明債權之存在；然最高限額抵押權成
    立時，因不必先有債權存在，縱經登記抵押權，因未登記已有擔保債權存在，且
    其後擔保債權縱曾發生，但因其具有流動性，生生不息，是亦不能確保抵押權實
    行時，必有擔保債權存在，故實行抵押權時，抵押權人應證明確有抵押債權存在
    。本件抵押權設立登記固已成立生效如同前述，惟依職權調取本院度拍字第三０
    二號拍賣抵押物裁定案卷，被告聲請拍賣抵押物所提出債權存在之證明文件，係
    如附表二所示之票據，於本件訴訟進行中，被告則陳稱上開票據係原告向其借款
    之故而簽發，至於借款均已交付原告或原告之女林美中，即被告以執有如附表二
    所示之票據，主張兩造間有消費借貸關係存在，惟原告否認簽發如附表二所示之
    票據，是依首揭判例、判決意旨所示，被告就此項債權確屬存在以及被告確曾交
    付所借款項予原告之事實，負舉證責任。經查：
  （一）被告並無就其確已交付原告上開借款為何有利於己之舉證，又縱其所稱部分
        款項係交付原告之女林美中屬實，然核系爭抵押權設定契約書及土地、建物
        登記簿謄本以觀，系爭抵押權設定之義務人及債務人均僅有原告一人，而未
        及於林美中，即本件抵押權所擔保者僅在於原告對被告之債務，而未及於林
        美中之債務，是被告已無法證明交付借款予原告之情為真。
  （二）又原告否認被告所執如附表二所示之票據簽名之真正，並陳稱：票上「甲○
        ○」之簽名可能係其女林美中所簽，其從未授權林美中簽發等語，經調取本
        院八十七年度執字第二九三０號卷內附系爭票據影本，其中多紙多有原告與
        訴外人林美中、林華中、壯榮章、壯昌勳．．．等人共同簽發或共同背書，
        經目視比對，上開名字之字跡多出自於一人之手；且本院當庭命原告及林美
        中各自書寫「甲○○」各二十次，經目視與如附表二所示票據上「甲○○」
        之字跡比對結果，應可認定票據上「甲○○」之字跡係出於林美中所寫，原
        告主張其並未簽發票據等情，亦堪採信（至於如附表二所示之票據原本，因
        兩造及其他關係人尚有多起民事及刑事糾紛，據兩造陳稱係遭檢察官所扣押
        中，致本院無從就原本為更進一步之比對，在此指明）。
    綜上所述，被告既無法舉證證明如附表二所示之票據上「甲○○」之署名為真，
    亦無法證明曾對原告為金錢之交付，系爭抵押權所擔保之債權應可確認不存在。
六、續按最高限額抵押權，係對於債權人一定範圍內之不特定債權，預定一最高限額
    ，由債務人或第三人提供抵押物予以擔保之特殊抵押權，因與普通抵押權所擔保
    者為特定之債權不同，是最高限額抵押權在一定時期屆至前，此項受擔保之不特
    定債權，一直保持流動性，生生不息，最高限額抵押權亦不因該債權之消滅或變
    動而受影響，此為最高限額抵押權消滅上從屬性之例外；然最高限額抵押權仍屬
    擔保物權，終究無法完全脫離債權而存在，其實現擔保債權亦即實行抵押權之際
    ，關於其優先受償權之內容如何，即須以擔保之債權定之，易言之，最高限額抵
    押權係在擔保債權之優先受償，故實行抵押權時，其所能優先受償之範圍，自仍
    須依實際確定之擔保債權定之，是故，此種憑以決定最高限額抵押權優先受償具
    體內容之擔保債權究竟如何，終須在一定之時點加以確定，一旦該時點屆至，最
    高限額抵押權擔保債權之流動性即歸終止，惟該時點存在之擔保債權且不逾最高
    限額內者，始為最高限額抵押權優先受償之範圍。而最高限額抵押權確定之原因
    ，諸如：（一）擔保債權已無發生可能時；（二）抵押權人實行抵押權或抵押物
    經查封時；（三）基於抵押權當事人之意思，如約定清償期、合意終止．．．等
    。而最高限額抵押權確定後，發生如下之效力：（一）僅於確定時存在之債權原
    本為抵押權擔保之範圍，至嗣後所生之債權原本縱係源於最高限額抵押權所擔保
    之基礎關係，亦非擔保效力所及。（二）確定時存在之被擔保債權，其利息、遲
    延利息、違約金等於確定時已發生甚至確定後始發生者，如與債權原本合計未逾
    最高限額時，為擔保效力所及。（三）確定時得記入之擔保債權，如已逾最高限
    額，其得計入最高限額之種類或次序，依債權清償之抵充順序定之。即最高限額
    一經確定，無論其原因如何，擔保之流動性隨之喪失，該抵押權所擔保者由不特
    定債權變為特定債權，且該抵押權與擔保債權之結合狀態之完全回復，即此時最
    高限額抵押權因確定而轉變為普通抵押權。即最高限額抵押契約定有存續期間者
    ，其存續期間屆滿，無既存之擔保債權、抵押權人行使債權，或擔保之債權所由
    生之契約已合法終止或因其他事由而消滅，其擔保之存續期間內所可發生之債權
    ，已確定不存在，依抵押權之從屬性，應許抵押人請求抵押權人塗銷抵押權設定
    登記。本件被告間設定之系爭抵押權所擔保之債權，既不存在有如前述，雖系爭
    抵押權之存續期間係自八十六年七月三日起至一百二十六年七月二日止，尚未屆
    至，惟已因被告聲請本院裁定准許拍賣抵押物，並聲請強制執行，已確定債權不
    存在，此均有抵押權設定契約書、土地及建物登記簿謄本、及相關案卷可憑，原
    告自得請求被告塗銷系爭抵押權設定登記，原告此部分之主張等情，為有理由，
    應予准許。
七、按最高限額抵押權與普通抵押權最大之差異，即在於最高限額抵押權非從屬於特
    定債權，而係從屬於特定之基礎關係，故該基礎關係所生之債權雖生生息息，最
    高限額抵押權仍為擔保將來可發生之不特定債權而繼續存在，是其債權數額須待
    實行抵押權時方能特定。原告訴之聲明第一項主張「確認被告對原告之新台幣參
    佰萬元抵押債權不存在」，然查系爭抵押權係屬最高限額抵押權，其債權額本不
    固定，並非得以最高限額之數額逕為抵押債權之數額，否則若實際發生之債權遠
    逾最高限額數倍，若僅就最高限額之數額作為債權數額進而訴請確認抵押債權不
    存在，則其餘受擔保之債權仍係抵押債權而繼續存在，將無法達成本件訴之目的
    。就本件言，被告係以所執如附表二所示之票據作為債權之證明，合計金額達三
    百二十萬七千八百一十元，則本件原告僅確認三百萬元之抵押債權不存在雖屬實
    在，餘額二十萬七千八百一十元是否仍得列入最高限額抵押所擔保之範圍內？又
    本項聲明，可由如主文第一項所示之判決結果（即如起訴狀訴之聲明第二項所示
    ）而得滿足，是起訴狀訴之聲明第一項尚不能稱為可得特定，此部分之請求應予
    駁回。
八、據上論結，本件原告之訴為一部有理由，一部無理由，依民事訴訟法第七十九條
    但書，判決如主文。
中      華      民      國    八十九    年      一      月      五      日
                                  臺灣新竹地方法院民事第一庭
~B法      官  鍾啟煌
右為正本係照原本作成。
如對本判決上訴，須於判決送達後廿日內向本院提出上訴狀。
~B法院書記官  鄭姿萍
中      華      民      國    八十九    年      一      月      六      日


司法院資訊處製作；財團法人民間司法改革基金會備份。
